臺灣板橋地方法院民事判決　　　　　　 93年度家訴字第135號
　　原　　　告　甲○○
　　　　　　　　　　　　　　三.
　　訴訟代理人　乙○
　　　　　　　　　　　　　　三.
　　被　　　告　行政院國軍退除役官兵輔導委員會板橋榮譽國
　　　　　　　　民之家
　　訴訟代理人　范宗熙　　律師
右當事人間請求確認遺囑真正事件，本院判決如左：
    主      文
確認嚴貴祥於九十年六月十七日所立之代筆遺囑為真正。
訴訟費用由被告負擔。
    事      實
甲、原告方面：
    一聲明：如主文所示。
    二陳述：
      (一)緣訴外人嚴貴祥與其義子（即原告）之父乙○本為台灣
        省菸酒公賣局汽車運輸調度中心同事，因渠於晚年退休
        後，均由原告家人負責照料，乃於九十年六月十七日邀
        原告家人至被告所在之第四堂辦公室，告知當時在場之
        被告所屬員工孫殿智、丙○○伊要立遺囑，將其於往生
        後所遺留之財產贈予義子即原告，並請黃世愷先生代筆
        書寫後，與另二位證人彭美蓮、黃孟萍一同見證。
      (二)詎訴外人嚴貴祥於九十一年一月十七日過世後，原告依
        上開嚴貴祥所之遺囑向被告請求交付財物，竟遭被告否
        認該遺囑為真正，原告為此提起本件訴訟，以維權益。
      (三)對被告答辯之陳述：
        １本件遺囑是代筆的。當時除了由遺囑人自己口述外，
          並由代筆人當場代筆代筆而立。
        ２原告之父於嚴貴祥往生後，有到榮家調出檔卷來看，
          當時謝仁樹副主任已表示沒有問題。
    三證據：提出署名嚴貴祥之九十年六月十七日遺囑影本一紙
      為證。
乙、被告方面：
    一聲明：
      (一)原告之訴駁回。
      (二)訴訟費用由被告負擔。
    二陳述：
      (一)否認遺囑真正。
      (二)遺囑開頭是寫「自書遺囑」，顯與代筆遺囑有別。
    三證據：提出嚴貴祥治喪會議紀錄、行政院退除役官兵輔導
      委員會單身榮民親屬及權益交待表、行政院退除役官兵輔
      導委員會板橋榮譽國民之家和平堂亡故榮民遺物清點清冊
      等影本各一份為證。
丙、本院依職權訊問證人孫殿智、丙○○。
    理      由：
一按自書遺囑者，應自書遺囑全文，記明年月日，並親自簽名，
  如有增減、塗改，應註明增減、塗改之處所及字數，另行簽名
  ，民法第一千一百九十條定有明文。至所謂代筆遺囑，依同法
  第一千一百九十四條規定，係由遺囑人指定三人以上之見證人
  ，由遺囑人口述遺囑意旨，使見證人中之一人筆記、宣讀、講
  解，經遺囑人認可後，年月日，及代筆人之姓名，由見證人全
  體及遺遺囑人同行簽名，遺囑人不能簽名者，應按指印代之。
  本件遺囑於緊接立遺囑人嚴貴祥之姓名、年籍、住所之後，雖
  記載「本人依民法規定『自書遺囑』如下：：：：」等語，乍
  看似屬「自書遺囑」，惟因其於遺囑之末尾記載「：：：上開
  遺囑，恐空口無憑，特立本遺囑為證，並立壹式三份，本人、
  義子甲○○及見證人各持一份為憑，均於簽名蓋章後生效。立
  遺囑人：嚴貴祥、代筆人：黃世愷、見證人：黃世愷、彭美蓮
  、黃孟萍，中華民國九十年六月十七日」等字，是其既有見證
  人、代筆人（為見證人中之一人），即與前述自書遺囑之規定
  不符，而應認本件係屬代筆遺囑，先此敘明。
二其次，確認證書真偽之訴，非原告有即受確認判決之法律上之
  利益者，不得提起，民事訴訟法第二百四十七條第一項後段定
  有明文。而所謂「即受確認判決之法律上之利益」，係指因證
  書真偽不明確，至原告在私法上之權益有受侵害之危險，而此
  項危險得以對於被告之確認判決除去之者而言。故確認證書真
  偽之訴苟具備前開要件，即得謂有即受確認判決之法律上之利
  益。此確認之利益，在被告就該證書之真偽有爭執時，得認為
  原告有確認之利益。如上所述，本件被告對原告所提出遺囑之
  真偽既有爭執，原告則即有提起本件確認之訴之必要。
三本件原告主張訴外人嚴貴祥於九十年六月十七日有至被告所在
  之第四堂辦公室立下渠所提出署有立遺囑人嚴貴祥、見證人黃
  世愷（兼代筆人)、 彭美蓮、黃孟萍等人姓名之遺囑等情，業
  據證人孫殿智及丙○○二人到庭證述屬實，即被告對於證人所
  言亦無爭執，並有前揭遺囑影本在卷足憑。再參以卷附被告所
  提出之嚴貴祥治喪會議紀錄、行政院退除役官兵輔導委員會單
  身榮民親屬及權益交待表等影本，其上亦分別載有「：：：故
  嚴君留言表及代筆遺囑中交待後事由乙○先生與榮家協商辦理
  ，一切遺款（物）由義子（即乙○先生之子）甲○○先生繼承
  ：：：」、「：：：本人往生之後事，由公家及乙○協商辦理
  。本人之財物（包括存款及家中傢俬）一切皆交由義子甲○○
  繼承處理」等語，核與前揭遺囑內容無異，自堪信本件原告之
  主張為真正。
四本件遺囑既為真正，從而，原告提起本訴即為有理。
五據上論結：本件原告之訴為有理由，依民事訴訟法第七十八條
  規定，判決如主文。
中　　華　　民　　國　　94　　年　　4 　　月　　12　　日
                              家事法庭法  官  余來炎
右正本證明與原本無異。
如不服本判決，應於判決送達後廿日內，向本院提出上訴狀。
中　　華　　民　　國　　94　　年　　4 　　月　　  　　日
                                      書記官  蕭詩穎
